【裁判字號】    99,上易,746
【裁判日期】    990520
【裁判案由】    竊盜
【裁判全文】
臺灣高等法院刑事判決                 99年度上易字第746號
上  訴  人  臺灣板橋地方法院檢察署檢察官
被      告  乙○○
選任辯護人  劉國斯律師
上列上訴人因被告竊盜案件，不服臺灣板橋地方法院99年度易字
第59號，中華民國99年2月12日第一審判決（起訴案號：臺灣板
橋地方法院檢察署98年度偵字第23950 號），提起上訴，本院判
決如下：
    主  文
上訴駁回。
    理  由
一、公訴意旨略以：被告乙○○意圖自己不法之所有，於民國98
    年8月29日上午10時20分許，在臺北縣板橋市○○街140號之
    民享市場內，趁水果攤老闆甲○○不注意之際，徒手竊取甲
    ○○所有放置在攤架上水果籃內之水蜜桃3顆得手，並將竊
    得之水蜜桃放置於其隨身攜帶之黑色手提袋內，旋為甲○○
    發覺並報警而當場查獲，並扣得水蜜桃3顆，因認被告涉犯
    刑法第320條第1項之竊盜罪嫌等語。
二、按犯罪事實應依證據認定之，無證據不得認定犯罪事實；又
    不能證明被告犯罪者，應諭知無罪之判決；刑事訴訟法第
    154條第1項、第301條第1項前段分別定有明文。次按告訴人
    之指訴係使被告受刑事訴追為主要目的，是其指訴是否與事
    實相合，仍須調查其他證據以資審認；又告訴人（被害人）
    之陳述如無瑕疵，且就其他方面調查又與事實相符，固足採
    為科刑之基礎，倘其陳述尚有瑕疵，則在未究明前，遽採為
    論罪科刑之根據，即難認為適法，最高法院52年台上字第13
    00號、61年台上字第3099號判例參照。又刑事訴訟上證明之
    資料，無論其為直接或間接證據，均須達於通常一般之人均
    不致有所懷疑，而得確信其為真實之程度，始得據為有罪之
    認定，若其關於被告是否犯罪之證明未能達此程度，而有合
    理懷疑之存在，致使無從形成有罪之確信，根據「罪證有疑
    ，利於被告」之證據法則，即不得遽為不利被告之認定，同
    院76年度台上字第4986號判例參酌。公訴人認被告乙○○涉
    有竊盜罪嫌，無非係以被告自承於前開時地曾前往告訴人甲
    ○○水果攤選購水蜜桃，後在結帳過程中，為告訴人發現其
    所攜帶之黑色手提袋中，置有包裝於塑膠袋內之3顆未經秤
    重水蜜桃乙情，另輔以查獲當時攝得之卷附照片2幀與贓物
    認領保管單乙紙，資為其主要論據。惟訊據被告堅決否認有
    何竊盜害犯行，辯稱：伊放在黑色手提袋的水蜜桃，應係之
    前有人放在攤架上，伊可能誤以為是老闆包裝好的，才將之
    放在袋子裡，伊應該是拿錯了等語。辯護人則為被告辯護稱
    ：證人甲○○之證述事實上前後存有矛盾，不足作為認定被
    告犯行之依據，又被告素行本即良好而無前科，所購買之水
    蜜桃更係為祭拜亡夫之用，實難查見其有何不法所有之竊盜
    意圖，本案應純係基於誤會而生等語。
三、經查：
  (一)被告確於前揭時地，前往告訴人所設水果攤位選購水蜜桃，
    並在結帳過程中，將裝有3顆水蜜桃之塑膠袋擺入被告隨身
    攜帶之黑色手提袋內，告訴人於發現上情後，乃請被告撥開
    提袋出示內容物，確認其中由粉紅色塑膠袋所裝之3顆水蜜
    桃非屬被告原所持交結帳之水果，後並由告訴人報警後將之
    取出並拍照存證等情，除為被告所不否認外，亦據證人甲○
    ○先後於偵查、原審與本院審理時結證甚明，另有卷附現場
    照片2幀，與贓物認領保管單1紙附卷可稽。是被告將告訴人
    未經磅秤之水蜜桃放入其黑色手提袋內乙節，堪信為真實。
  (二)證人即告訴人甲○○雖於原審中供證：伊一直都在櫃臺幫忙
    客人結帳，水蜜桃之攤架則擺放在伊左手邊，蜜餞糕之攤架
    則擺放在伊正前方，被告先將水蜜桃3顆放在塑膠袋內，請
    伊結帳，伊秤重後，被告說要買櫃臺上擺的蜜餞糕，再來被
    告就在伊面前低頭下去，伊就特別注意，結果順勢看到被告
    將伊的塑膠袋放進其手提袋，然後被告並將手提袋蓋住，伊
    就走出攤位表示要看被告的袋子，起先被告不打開，後伊表
    示要叫警察，被告方打開，內有水蜜桃3顆等語（原審卷第2
    4至26頁）。是被告自始即在告訴人身側附近進行水蜜桃挑
    選之動作，且經告訴人發現被告擺於手提袋內之水蜜桃3顆
    時，該水蜜桃已放置於告訴人攤位所提供之粉紅色塑膠袋內
    ，若被告真有竊盜故意，豈可能正對告訴人之面，將欲竊取
    未經結帳秤重之水蜜桃先行放入塑膠袋內置於手提袋當中，
    而置己遭告訴人察覺之風險於不顧。故被告將上開水蜜桃放
    入其購物袋時是否確有竊盜犯意，即非無疑。
  (三)復證人甲○○雖表示同一時間除被告外，沒有任何挑選水蜜
    桃之其他顧客，似徵被告並無錯拿他人裝袋水果之可能，惟
    此非但為被告於原審及本院審理時一再爭執，稱：告訴人站
    在伊前面，蜜餞糕拿給伊，但是水蜜桃沒有拿給伊，伊便彎
    腰把裝好的水蜜桃放入伊的黑色手提袋，該袋內已裝有當天
    準備拜拜所用之菜與肉等，而尚未結帳的蜜餞糕當時則是拿
    在手上，伊因兩手都拿東西，才先將東西置於伊的袋子內，
    後告訴人問伊提袋內裝什麼東西，伊拿起來說係告訴人秤的
    水蜜桃，並拿新臺幣500元給告訴人。是時伊手提包裡有水
    蜜桃3顆，另外磅秤上還有水蜜桃3顆，袋子裡的是老闆攤上
    拿的等語（原審卷第28頁反面、本院卷第19頁反面、第29頁
    反面）。又證人甲○○於原審供證：伊將被告挑選之水蜜桃
    拿到後方秤重時，被告在攤位旁挑蜜餞糕，又當時現場還有
    4、5位客人，被告入店買水蜜桃時，伊與女兒都在櫃臺幫其
    他客人結帳等語（原審卷第24頁、第27頁反面），益見告訴
    人當時因攤位生意忙錄，其是否得以始終關注所有選購水果
    顧客之一切動靜實有疑義。據此以觀，當時是否確無除被告
    以外之顧客，曾自行取用攤位塑膠袋，在告訴人無暇顧及狀
    況下挑選水蜜桃，僅憑以上供述證據，實難以斷定，則被告
    辯稱其係因不小心錯拿他人袋內水果等語，尚非全無可信。
    遑論證人甲○○早即於警詢時即證稱被告其後竊取之水蜜桃
    價值280元，之前原交付磅秤之3顆水蜜桃則為300元，伊並
    曾當面告知被告價錢，被告經伊發現後才拿出500元要買，
    並說該3顆置於提袋內之水蜜桃價值300元。準此，倘被告清
    楚知悉交付告訴人秤重之水蜜桃，並非自行放入提袋內之物
    ，被告何以300元計價支付，則應係其對先前選取者，與實
    際入袋之水蜜桃非屬同一此節未有明確認知，方屬合理。
  (四)再者，證人甲○○固陳稱：伊當時從攤架內走出來說要看被
    告的黑色手提袋，被告說裡面是菜，伊執意要看，就直接把
    地上的黑色手提袋打開，結果有3顆未磅秤水蜜桃，後來被
    告就情緒不穩定在攤位吵，伊說要叫警察，被告一直要伊叫
    ，吵到伊沒辦法做生意，後來水蜜桃也被摔壞了等語（原審
    卷第24頁反面），惟其於原審審理時，亦未否認被告之黑色
    手提袋拉鍊不曾拉上，即被告在將未結帳水蜜桃放入後，事
    實上已無其他進一步之刻意掩飾舉動。況查，正如證人甲○
    ○所言：被告後來有把那水蜜桃3顆拿出來說她就是要買這3
    顆，則在本難排除被告係因誤認，始錯拿水果入袋此項可能
    前提下，被告於突遭告訴人質疑有竊盜行為，並作勢搜索之
    情形中，不明其意故未於第一時間表明其袋內確有水蜜桃此
    項物品，致告訴人有感被告似存隱瞞，誤會因此擴大，終使
    被告深覺冤枉，進而造成前開之情緒反應，秉諸常情，亦非
    可認顯悖事理之情。況本案除證人甲○○之單方所言，已再
    無其他有助認定之相關佐證。是公訴人所提出如上各項證據
    ，充其量僅得證明被告確有將未經秤重結帳之3顆水蜜桃放
    進所提之黑色手提袋內之舉措，縱被告並未結帳，仍難以此
    即遽謂被告主觀上真有竊盜該3顆水蜜桃之犯意。
  (五)檢察官上訴意旨雖以：(1)衡情水蜜桃質軟，係一極易缺損、
    撞壞之水果，常人若購買水蜜桃此種水果多不會將之裝入尚
    有其他物品之購物袋內，以避免碰撞、缺損。本件被告不顧
    自己所有之黑色購物袋內已裝有其他菜與肉，若裝入水蜜桃
    極可能與其他物品碰撞而生缺損之情，而仍將水蜜桃裝入該
    黑色購物袋內，實與一般人選購水蜜桃此類水果後，會小心
    維持其外型完整之經驗相違。故原審採信被告無竊盜故意之
    辯詞，非無違誤。(2)本件案發攤位上僅有水蜜桃與蜜餞糕兩
    種商品，且二者亦係分別擺放，告訴人自可辨明現場客人挑
    選之商品種類，而告訴人當時並未抽取任何塑膠袋交由客人
    挑選水蜜桃，縱令有其他客人自行抽取，然告訴人對此熟識
    客人亦應有所記憶，故告訴人證稱現場只有買蜜餞糕之客人
    ，無買水蜜桃之客人等語，而得排除被告錯拿他人袋裝水果
    之可能，應屬可採。原審僅以告訴人無法始終關注所有選購
    水果顧客之一切動靜，而認無法排除尚有其他顧客自行取用
    攤位塑膠袋、挑選水蜜桃乙情，不無率斷之嫌。(3)原審先以
    被告選購商品時，係在告訴人身側附近進行挑選之動作，此
    均係在告訴人視線可輕易觸及之範圍內，故認定被告不可能
    明目張膽遂行犯罪；後則以告訴人證述是日攤位生意正忙，
    而認定告訴人似無法始終關注所有選購水果顧客之一切動靜
    ，因此不能排除有被告以外之顧客，曾自行取用攤位塑膠袋
    ，在告訴人無暇顧及狀況下挑選水蜜桃等情，此就本件案發
    事實之前後認定，似有矛盾。(4)據告訴人所稱之現場狀況，
    水蜜桃係堆放於貨籃內，水果攤架下則有一定空間可放置物
    品，故被告利用攤位上水蜜桃、貨籃放置之角度與攤位貨架
    下之空間，非無可能避開告訴人之視線。又告訴人於是日生
    意忙碌，自非能完全注意被告在攤位前之各項舉措，因此被
    告藉由告訴人與其他客人交易時或佯稱欲購買其他商品等情
    ，趁機竊取3顆水蜜桃，先置於告訴人提供之粉紅色塑膠袋
    內，進而將之放入被告所有之黑色手提袋內，此與多數在傳
    統市場內實施竊盜犯行者，利用攤商疏忽之際，趁機竊取財
    物，如出一轍，應非難以理解，並竊賊通常自信能避過他人
    耳目，始敢著手行竊，然不慎失風亦所在多有，豈能因嗣後
    東窗事發，而為其有利之認定。原審以被告當不敢在告訴人
    視線可輕易觸及之範圍內，直接將欲為竊取之物放入袋內等
    假設之情，反以被告拙劣之犯罪手法或不周之思慮，作為被
    告並無竊盜之故意之認定，似與經驗法則不符等語。惟查，
    被告當日所攜至現場之黑色手提袋，在裝入該3顆未結帳之
    水蜜桃後，事實上仍有相當空間而未顯擁擠，且該水蜜桃並
    放置於告訴人攤位所提供之粉紅色塑膠袋內，是此與一般人
    於傳統市場之採購經驗並無不符之處。另被告斯時係因未清
    楚看到告訴人將挑選之水蜜桃拿到後面秤重，告訴人亦因攤
    位生意忙錄，本人是否得以始終關注所有選購水果顧客之一
    切動靜實有疑義，已如前述。又所稱視線範圍與注意顧客舉
    動係屬二事，是時乘裝水蜜桃之攤架係位於告訴人左手邊，
    如被告真有竊盜故意，當可立於告訴人無可遠離之視線範圍
    ，短時間以隱密方式將水蜜桃逐一悄悄塞進黑色手提袋內，
    並於得逞後轉身迅速離開現場，豈可能好整以暇，正對告訴
    人之面，將欲竊取未經結帳秤重之水蜜桃先行放入塑膠袋內
    ，再轉將之擺於提袋當中，且告訴人為招呼眾多顧客，當無
    法始終注意所有顧客舉動，二者並無矛盾之處。則被告所為
    ，充其量僅為確有將未經秤重結帳之3顆水蜜桃放進所提之
    黑色手提袋內之舉措，惟縱未結帳，仍難以此即遽謂被告主
    觀上真有竊盜該3顆水蜜桃之犯意。
四、原審依調查之結果，以本件依公訴人所提出之證據，並無法
    使法院確信被告確有公訴人所指上開竊盜犯行。此外，復查
    無其他積極證據足資證明被告確有公訴意旨所指竊盜犯行。
    綜據卷存積極證據尚不足以證明被告犯罪，諭知被告無罪，
    尚無不合。檢察官徒憑前詞上訴指摘原判決為不當，為無理
    由，應予駁回。
據上論斷，應依刑事訴訟法第368條，判決如主文。
本案經檢察官呂光華到庭執行職務。
中    華    民    國    99    年    5     月    20    日
                  刑事第二十一庭審判長法  官  蔡聰明
                                      法  官  趙文
                                      法  官  楊力進
以上正本證明與原本無異。
本件不得上訴。
                                      書記官  彭威翔
中    華    民    國    99    年    5     月    20    日

司法院資訊處製作；財團法人民間司法改革基金會備份。
